臺灣臺南地方法院民事判決
109年度訴字第1607號
原      告  陳奕任  
訴訟代理人  伍安泰律師
被      告  陳柏宏  
            楊西川  
上  一  人
訴訟代理人  陳進長律師
上列當事人間請求分割共有物事件，經本院於民國111年1月10日
言詞辯論終結，判決如下：
    主    文
兩造共有坐落臺南市永康區頂中段一八八、一八九、一九０、一
九一、一九二、一九三地號土地合併分割如附圖二所示，即編號
甲部分面積一四五點二七平方公尺、編號甲1部分面積一六六點
八一平方公尺分歸被告楊西川取得；編號一八八部分面積四三點
九八平方公尺、編號一八九部分面積六點八四平方公尺、編號一
九０部分面積八０點九五平方公尺、編號乙部分面積一九四點一八
平方公尺、編號一九二部分面積九０九點三七平方公尺、編號乙1
部分面積九三點九六平方公尺分歸原告及被告陳柏宏依原告一三
二九二八分之八六一五、被告陳柏宏一三二九二八分一二四三一
三之比例保持共有。
原告應分別補償被告陳柏宏新臺幣肆萬肆仟玖佰捌拾貳元、被告
楊西川新臺幣貳拾壹萬伍仟肆佰柒拾壹元。
訴訟費用由原告負擔三百分之一，被告楊西川負擔五分之一，被
告陳柏宏負擔三百分之二三九。
    事實及理由
壹、原告起訴主張：坐落臺南市○○區○○段0000000000000000000○
    000地號土地（下稱系爭188、189、190、191、192、193地
    號土地，合稱系爭土地）為兩造共有，應有部分比例如附表
    所示，系爭土地均相鄰。系爭土地之使用分區均係乙種工業
    區，系爭土地並無因物之使用目的不能分割或契約訂有不分
    割之期限，又兩造均同意系爭土地合併分割，惟未能就分割
    之方法達成協議，爰依民法第823條第1項、第824條第6項規
    定，訴請法院合併分割系爭土地。系爭土地南側有被告陳柏
    宏種植之椰子樹，系爭土地南側臨路處有電號00-00-0000-0
    0-0電表（下稱系爭電表），係被告陳柏宏所裝設，可見系
    爭土地南側為被告陳柏宏使用範圍，原告主張依附圖一所示
    方案（下稱方案一）分割。
貳、被告方面：　　
一、被告楊西川則以：系爭190地號土地被告楊西川並無持分，
    應將原告及被告陳柏宏之土地分配在系爭190地號土地之位
    置，對被告楊西川較為公平及適當，方案一將被告楊西川土
    地分配在系爭190地號土地之位置，並不妥適，且兩造所提3
    個方案中，方案一各共有人分得土地之合計總價最低。原告
    原所提如附圖二所示分割方案（下稱方案二），與被告楊西
    川所提如附圖三所示分割方案（下稱方案三）主要差異僅在
    面對臺南市永康區中正南路242巷4弄道路之寬度，方案二為
    7公尺寬，方案三為8公尺寬。系爭土地之使用分區均為工業
    區，依臺南市建築管理自治條例及臺南市畸零地使用規則之
    規定，臨路寬度最少要有7公尺寬，日後始得指定建築線興
    建廠房，依方案二分割，被告楊西川於分割後所分得之土地
    臨路寬度為7公尺，雖符合臺南市建築管理自治條例及臺南
    市畸零地使用規則之規定，惟測量總是有誤差，如分割時僅
    劃設7公尺寬，日後很有可能實際丈量之誤差而造成寬度不
    足7公尺，將造成被告楊西川於分割後所分配之土地無法申
    請建築執照興建廠房。又系爭土地之東邊寬度總寬度約為23
    公尺，依方案二分割，被告楊西川所分配之土地東邊寬度7
    公尺，原告及被告陳柏宏所分配之土地東邊寬度為16公尺，
    如依方案三分割，楊西川所分配之土地東邊寬度8公尺，原
    告及被告陳柏宏所分配之土地東邊寬度亦有15公尺寬，所減
    少之1公尺，對原告及被告陳柏宏分配之土地影響不大，但
    對被告楊西川而言，7公尺寬與8公尺寬之差，對其所分配土
    地之日後利用卻有重大影響，應以方案三之分割方案為佳。
二、被告陳柏宏：同意與原告保持共有，並同意依原告所提之方
    案分割。
參、兩造不爭執之事實：
一、系爭土地為兩造共有，應有部分比例如附表所示。
二、系爭土地之使用分區均係乙種工業區。兩造均同意系爭土地
    合併分割。
三、原告與被告陳柏宏願就分得之土地依原告132928分之8615、
    被告陳柏宏132928分之124313之比例保持共有。
四、系爭土地北側接鄰同段121地號土地，其上為廠房，西側接
    鄰國有之同段232地號土地，連同往西之他人土地其上亦為
    他人之廠房，系爭土地南側亦接鄰同段232地號土地，同段2
    32地號土地之南側係南台科技大學，系爭土地東側接鄰同段
    183、184、187地號土地。系爭土地係袋地並未直接臨道路
    。系爭土地上有如附圖四編號A、B、C、D所示之椰子樹4棵
    （下稱系爭椰子樹）及編號E之鐵皮棚架（下稱系爭鐵皮棚
    架），系爭鐵皮棚架之屋頂已破損，四周無遮蔽物，系爭土
    地其餘部分係空地及種植果樹、樹木。系爭電表用電地址為
    系爭188地號土地，係於83年4月1日裝表供電。
肆、得心證之理由：　　
一、原告主張系爭土地為兩造共有，應有部分比例如附表所示，
    系爭土地均相鄰。系爭土地之使用分區均係乙種工業區，系
    爭土地並無因物之使用目的不能分割或契約訂有不分割之期
    限，兩造均同意系爭土地合併分割，業據其提出土地登記簿
    謄本6份及臺南市永康區公所都市計畫土地使用分區證明書1
    份為證，並為被告所不爭執，自堪信原告之主張為真實。
二、按各共有人，除法令另有規定外，得隨時請求分割共有物。
    但因物之使用目的不能分割或契約訂有不分割之期限者，不
    在此限。共有物之分割，依共有人協議之方法行之。分割之
    方法不能協議決定者，法院得因任何共有人之請求，命為下
    列之分配：一、以原物分配於各共有人。但各共有人均受原
    物之分配顯有困難者，得將原物分配於部分共有人。二、原
    物分配顯有困難時，得變賣共有物，以價金分配於各共有人
    ；或以原物之一部分分配於各共有人，他部分變賣，以價金
    分配於各共有人。共有人相同之數不動產，除法令另有規定
    外，共有人得請求合併分割。共有人部分相同之相鄰數不動
    產，各該不動產均具應有部分之共有人，經各不動產應有部
    分過半數共有人之同意，得適用前項規定，請求合併分割，
    民法第823條第1項、第824條第1項、第2項、第5項、第6項
    本文分別定有明文。查系爭土地為兩造共有，應有部分比例
    如附表所示，系爭土地均相鄰。系爭土地之使用分區均係乙
    種工業區，系爭土地並無因物之使用目的不能分割或契約訂
    有不分割之期限，兩造均同意系爭土地合併分割，已如前述
    ，則原告依民法第823條第1項、第824條第2項、第6項之規
    定，訴請合併分割系爭6筆土地，即有理由，應予准許。
三、系爭土地北側接鄰同段121地號土地，其上為廠房，西側接
    鄰國有之同段232地號土地，連同往西之他人土地其上亦為
    他人之廠房，系爭土地南側亦接鄰同段232地號土地，同段2
    32地號土地之南側係南台科技大學，系爭土地東側接鄰同段
    183、184、187地號土地。系爭土地係袋地並未直接臨道路
    。系爭土地上有系爭椰子樹及系爭鐵皮棚架，系爭鐵皮棚架
    之屋頂已破損，四周無遮蔽物，系爭土地其餘部分係空地及
    種植果樹、樹木。系爭電表用電地址為系爭188地號土地，
    係於83年4月1日裝表供電等情，業經本院會同臺南市永康地
    政事務所派員至系爭土地現場履勘測量屬實，有本院勘驗測
    量筆錄及臺南市永康地政事務所製作之土地複丈成果圖附卷
    可稽，並為兩造所不爭執。
四、按分割共有物，除應謀共有人間之公平外，並應斟酌各共有
    人之利害關係，及共有物之性質、價格、利用價值、經濟效
    益、實際使用情形決之，要以維持全體共有人之公平為標準
    ，為適當之分配，以免有害社會經濟。經查，系爭190地號
    土地被告楊西川並無持分，被告楊西川又表示不願分配在系
    爭190地號土地，自應將原告及被告陳柏宏之土地分配在系
    爭190地號之位置，對被告楊西川較為公平，而方案一係將
    系爭190地號土地分配給被告楊西川，將被告楊西川並不公
    平。再者，如依方案一分割，被告楊西川日後欲通往東側之
    永康區中正南路242巷4弄道路，尚須經過原告之母陳靜慧所
    有同段183、187地號土地，被告楊西川自陳與原告及被告陳
    柏宏之關係非常不好，如依方案一分割，日後被告楊西川欲
    通行原告之母陳靜慧所有同段183、187地號土地，勢必又會
    有紛爭。如依方案二、三分割，均將系爭190地號土地之位
    置分配給原告及被告陳柏宏，且被告楊西川日後欲通往東側
    之永康區中正南路242巷4弄道路，除經過原告之母陳靜慧所
    有同段187地號土地外，尚可選擇經過國有同段232地號土地
    ，依上開說明，依方案二、三分割，對被告楊西川較為合理
    、公平，對原告及被告陳柏宏亦無特別不利之處，應較方案
    一為佳。被告陳柏宏雖主張如依方案二、三分割，被告楊西
    川分得位置，為被告陳柏宏固有使用範圍，不符依使用現況
    分割之原則，將導致分割後被告陳柏宏所有之系爭鐵皮棚架
    及系爭椰子樹遭移除，減損分割後經濟價值云云，惟查，無
    論依方案一、二、三分割，系爭鐵皮棚架均在原告及被告陳
    柏宏分得之位置，並未在被告楊西川分得之位置，至系爭椰
    子樹僅有4棵，經濟價值不高，應無於決定分割方案時特別
    考量之必要，更何況被告楊西川否認系爭椰子樹係被告陳柏
    宏所有，被告陳柏宏所提之證據亦無法證明系爭椰子樹係其
    所有。至於方案二、三之差別在於被告楊西川分得之土地臨
    東邊界址線之寬度為7公尺或8公尺，因系爭土地之使用分區
    均為工業區，依臺南市建築管理自治條例及臺南市畸零地使
    用規則之規定，臨路寬度最少要有7公尺寬，日後始得指定
    建築線興建廠房，是日後被告楊西川若能經由系爭土地之東
    邊到達馬路，其分得土地之東側寬度只要有7公尺，即能指
    定建築線興建廠房。又系爭土地東側總寬度約23公尺，而被
    告楊西川就系爭土地之應有部分約5分之1，總寬度23公尺之
    5分之1僅約4.6公尺，寬度7公尺已遠遠超過4.6公尺，在兩
    造均爭取東側寬度較寬之情形下，自應參酌兩造就系爭土地
    之應有部分比例，來決定被告楊西川分得土地之東側寬度，
    是本院認應以被告楊西川分得之土地臨東邊界址線之寬度為
    7公尺之方案二較被告楊西川分得之土地臨東邊界址線之寬
    度為8公尺之方案三為妥適。本院綜參上情，認依方案二分
    割，較符合全體共有人利益，爰判決如主文第1項所示。
五、按以原物為分配時，如共有人中有未受分配，或不能按其應
    有部分受分配者，得以金錢補償之，民法第824條第3項定有
    明文。共有物之原物分割，依民法第825條規定觀之，係各
    共有人就存在於共有物全部之應有部分互相移轉，使各共有
    人取得各自分得部分之單獨所有權。故原物分割而應以金錢
    為補償者，倘分得價值較高及分得價值較低之共有人均為多
    數時，該每一分得價值較高之共有人即應就其補償金額對於
    分得價值較低之共有人全體為補償，並依各該短少部分之比
    例，定其給付金額，方符共有物原物分割為共有物應有部分
    互相移轉之本旨（最高法院85年度台上字第2676號判決意旨
    參照）。查系爭6筆土地依方案二分割，分割後各共有人取
    得之土地之位置不同，是分割後取得之土地單價亦未必相同
    ，本院為瞭解各共有人分得部分之價值與其應有部分是否相
    等，囑託社團法人臺南市不動產估價師公會鑑定如依方案二
    分割，各該部分之價值各為若干？如各共有人分得部分之價
    值與其應有部分不相等，並請計算各共有人應補償及應受補
    償之金額，經該公會鑑定後認如依方案二分割系爭6筆土地
    ，原告應分別補償被告陳柏宏新臺幣（下同）44,982元、被
    告楊西川796,893元，有該公會之不動產估價報告書（下稱
    系爭估價報告）可稽，本院審酌該估價報告係由具有不動產
    估價之專業知識者即不動產估價師郭明泰所製作，並經社團
    法人臺南市不動產估價師公會5位不動產估價師審核通過，
    且上開製作及審核之不動產估價師與兩造間並無利害關係，
    應無偏頗之虞，故認系爭估價報告之鑑定結果應為可採，是
    本院審酌系爭6筆土地之價格、兩造分得土地之位置、形狀
    、系爭估價報告之意見及被告楊西川表示如依方案二分割，
    願依方案一之補償金額（即215,471元）受補償即可（111年
    1月10日言詞辯論筆錄）等情，認依方案二分割系爭6筆土地
    ，原告應分別補償被告陳柏宏44,982元、被告楊西川215,47
    1元。
伍、按因共有物分割、經界或其他性質上類似之事件涉訟，由敗
    訴當事人負擔訴訟費用顯失公平者，法院得酌量情形，命勝
    訴之當事人負擔其一部，民事訴訟法第80條之1定有明文。
    查分割共有物事件本質上並無訟爭性，乃由本院斟酌何種分
    割方案較能增進共有物之經濟效益，並兼顧兩造之利益，以
    決定適當之分割方法。本件原告請求分割共有物，因兩造均
    獲得利益，如僅由敗訴之被告負擔，本院認為顯失公平，應
    參酌兩造就系爭土地之應有部分比例，由原告負擔300分之1
    ，被告楊西川負擔5分之1，被告陳柏宏負擔300分之239，較
    為公允，爰判決訴訟費用之負擔如主文第3項所示。
陸、訴訟費用負擔之依據：民事訴訟法第78條、第85條第1項但
    書、第80條之1。
中　　華　　民　　國　　111 　年　　1 　　月　　24　　日
                  民事第二庭    法  官　蘇正賢  
以上正本係照原本作成。
如對本判決上訴，須於判決送達後20日內向本院提出上訴狀。
如委任律師提起上訴者，應一併繳納上訴審裁判費。
中　　華　　民　　國　　111 　年　　1 　　月　　24　　日
                                書記官　林容淑
　　　　　　　　　　　　　　　　
附表：
姓名 應有部分       188地號 189地號 190地號 191地號 192地號 193地號 陳柏宏 300分之 239 300分之 239 10分之1 300分之 239 300分之 239 300分之 239 楊西川 5分之1 5分之1  5分之1 5分之1 5分之1 陳奕任  300分之1 300分之1 10分之9 300分之1 300分之1 300分之1